【裁判字號】    97,交聲,3041
【裁判日期】    980202
【裁判案由】    聲明異議
【裁判全文】
臺灣臺中地方法院交通事件裁定        97年度交聲字第3041號
原處分機關  交通部公路總局臺中區監理所臺中市監理站
異議人即
受處分人    甲○○
上列受處分人因違反道路交通管理處罰條例案件，對於交通部公
路總局臺中區監理所臺中市監理站民國97年10月8 日所為之處分
（裁監稽違字第裁61-HC0000000號裁決書），聲明異議，本院裁
定如下：
    主  文
原處分關於罰鍰新臺幣肆萬伍仟元部分撤銷。
前項撤銷部分，不罰。
其餘異議駁回。
    理  由
一、原處分機關裁決意旨：異議人即受處分人甲○○（下稱受處
    分人）於民國95年10月7 日凌晨1 時56分許，騎乘車牌號碼
    BX3-570 號重型機車，行經臺中縣大里市○○路160 巷101
    號前，因「酒後駕車，經抽血檢驗測得血液中酒精濃度達26
    4.94MG/DL ，換算呼氣酒精濃度值達1.32 MG/L （致本人輕
    傷）」之交通違規事由，經臺中縣警察局霧峰交通分隊員警
    以違反道路交通管理處罰條例第35條第1 項第1 款之規定，
    掣開違反道路交通管理事件通知單（單號：中縣警交字第HC
    0000000 號）舉發，交通部公路總局臺中區監理所臺中市監
    理站遂於97年10月8 日，以裁監稽違字第裁61-HC0000000號
    裁決書，裁處其罰鍰新臺幣（下同）45,000元，並吊扣機車
    駕駛執照12個月，施以道安講習，於法並無不合。
二、受處分人聲明異議意旨：其因上開酒醉騎乘機車事件，經臺
    灣臺中地方法院檢察署檢察官以96年度偵字第592 號為緩起
    訴處分，命伊自緩起訴確定之日起，至緩起訴期間屆滿2 個
    月前之期間內，向指定之公益團體、地方自治團體或社區，
    提供120 小時之義務勞務，按行政罰法第26條明定一事不二
    罰原則，是以請求予以免罰，爰聲明異議等語。
三、按汽車駕駛人飲用酒類或其他類似物後，其吐氣所含酒精濃
    度超過每公升0.25毫克或血液中酒精濃度超過每公升0.05以
    上，不得駕車；駕駛汽車經測試檢定酒精濃度超過標準，處
    汽車駕駛人罰鍰15,000元以上60,000元以下，並當場移置保
    管該汽車及吊扣駕駛執照1 年，因而肇事致人受傷者，並吊
    扣駕駛執照2 年，道路交通安全規則第114 條第2 款、道路
    交通管理處罰條例第35條第1 項第1 款分別定有明文。再一
    行為同時觸犯刑事法律及違反行政法上義務規定者，依刑事
    法律處罰之。但其行為應處以「其他種類行政罰」或得沒入
    之物而未經法院宣告沒收者，亦得裁處之。前項行為如經不
    起訴處分或為無罪、免訴、不受理、不付審理之裁判確定者
    ，得依違反行政法上義務規定裁處之。本法所稱「其他種類
    行政罰」，指下列裁罰性之不利處分：限制或禁止行為之處
    分：限制或停止營業、吊扣證照、命令停工或停止使用、禁
    止行駛、禁止出入港口、機場或特定場所、禁止製造、販賣
    、輸出入、禁止申請或其他限制或禁止為一定行為之處分，
    行政罰法第26條、第2 條第1 款亦有明定。惟依95年2 月5
    日正式施行之行政罰法第26條第1 項規定：「一行為同時觸
    犯刑事法律及違反行政法上義務規定者，依刑事法律處罰之
    。但其行為應處以其他種類行政罰或得沒入之物而未經法院
    宣告沒收者，亦得裁處之。」，此乃一行為同時造成刑罰法
    律與行政秩序罰規定發生競合適用之關係時，基於「一事不
    二罰」之法理，經由立法程序確立應以刑罰優先為原則，避
    免行為人承受過度且重複之處罰。此觀該條立法理由明確揭
    示：「一行為同時觸犯刑事法律及違反行政法上義務規定時
    ，由於刑罰與行政罰同屬對不法行為之制裁，而刑罰之懲罰
    作用較強，故依刑事法律處罰，即足資警惕時，實無一事二
    罰再處行政罰之必要。且刑事法律處罰，由法院依法定程序
    為之，較符合正當法律程序，應予優先適用。但罰鍰以外之
    沒入或其他種類行政罰，因兼具維護公共秩序之作用，為達
    行政目的，行政機關仍得併予裁處，故為第一項但書規定。
    」，其理益明。是以前揭行政罰法中刑事法律處罰優先且不
    再處以行政秩序罰之目的，既係因為行為人已接受刑罰而足
    資警惕，且已發生懲罰之作用，即無使行為人陷於雙重處罰
    之不利益，則關於刑事法律處罰之範圍自應採取實質認定，
    凡刑事實體法或程序法中所規定客觀上剝奪行為人生命、自
    由、財產權利，主觀上亦因制裁之嚴厲性、痛苦性，其強度
    足以造成心理強制而間接達成矯正教化目的之處遇手段，皆
    應納入其中，而不以形式上符合刑法第32條至第34條所定主
    刑及從刑種類者為限，始與前揭法律規範之意旨相符。
四、經查：
  (一)本件受處分人於95年10月7日凌晨1時56分許，騎乘車牌號碼
    BX3-570 號重型機車，行經臺中縣大里市○○路160 巷101
    號前，不慎擦撞停放路旁之自用小客車，送醫後經醫師抽血
    檢驗其血液中酒精濃度達264.94 MG/DL，換算呼氣酒精濃度
    值達1.32MG/L等情，為受處分人所是認，並有舉發通知單影
    本在卷可稽，是受處分人飲用酒類後，於上開時間騎乘前揭
    機車，經抽血測試檢定有酒精濃度超過規定標準（即吐氣所
    含酒精濃度超過每公升0.25毫克以上）之事實，應堪認定。
    從而，臺中縣警察局霧峰交通分隊員警以其有違反道路交通
    管理處罰條例第35條第1 項第1 款規定之行為，製作中縣警
    交字第HC 0000000號舉發違反道路交通管理事件通知單予以
    舉發，經原處分機關交通部公路總局臺中區監理所臺中市監
    理站於97年10月8 日依道路交通管理處罰條例第35條第1 項
    第1 款之規定，以裁監稽違字第裁61-HC0000000號裁決書裁
    處受處分人罰鍰45000 元整，並吊扣機車駕駛執照12個月，
    施以道安講習，於法固屬有據。
  (二)惟受處分人上開酒後騎乘機車之行為，既因該當刑法第185
    條之3 公共危險罪之構成要件，而經臺灣臺中地方法院檢察
    署檢察官於96年3 月8 日以96年度偵字第592 號為緩起訴處
    分，諭知緩起訴期間2 年，並應自緩起訴確定之日起，至緩
    起訴期間屆滿2 個月前之期間內，向指定之公益團體、地方
    自治團體或社區，提供120 小時之義務勞務。上開緩起訴處
    分於96年4 月12日經臺灣高等法院臺中分院檢察署以96年度
    上職議字第1869號處分駁回再議而確定在案，故緩起訴期間
    自96年4 月12日起至98年4 月11日止，有前開臺灣臺中地方
    法院檢察署緩起訴處分書、臺灣高等法院臺中分院檢察署處
    分書、臺灣高等法院被告前案紀錄表等各1 份附卷可憑，應
    堪認定。
  (三)按依刑事訴訟法第253條之2規定，命被告為金錢給付、勞務
    給付及處遇措施的部分，應得被告之同意（因涉及被告之人
    身自由及財產之拘束，且產生未經裁判即終局處理案件之實
    質效果，自應考慮被告之意願），上開金錢給付、勞務提供
    實質上均係對行為人的制裁，並造成行為人財產、自由、尊
    嚴等權利不利的影響，故本件檢察官所為對於受處分人為緩
    起訴處分，並命向指定之公益團體、自治團體或社區提供12
    0 小時之義務勞務，已產生實質刑罰之效果，而非不起訴處
    分甚明。檢察官既認本件受處分人緩起訴之期間為2 年，並
    命被告服義務勞務120 小時，認受處分人應知所警惕，無再
    犯之虞，對於公共利益之維護已無礙，自無再另處以捐款之
    必要。又檢察官課被告以上之負擔，性質上可謂實質上制裁
    ，且造成被告權利受限制影響，則受處分人上開違反刑事法
    律禁止規範之犯罪事實既已明確，僅因檢察官採取緩起訴處
    分之替代性刑事處遇手段，未將該案逕起訴或聲請簡易判決
    處刑，致其後適用之刑事程序有所區別，然就受處分人仍負
    有一定之義務觀察，其如未在上開指定期間內確實履行義務
    ，依刑事訴訟法第253 條之3 第1 項第3 款之規定，受處分
    人將遭受撤銷緩起訴處分之不利益；反之，倘其確實遵守並
    履行各項緩起訴條件，除非合於刑事訴訟法第260 條所定情
    形之一，否則受處分人即無再就同一案件遭受刑事訴追之虞
    。從而，異議人已因此前開緩起訴處分而剝奪其自由權，而
    上開勞務給付義務亦具有強制性、懲罰性，雖不若易科罰金
    係以支付金錢作為自由刑之替代，惟經由緩起訴處分條件之
    履行使其免於遭檢察官發動起訴程序，仍具有替代刑罰之效
    果，廣義而言，應屬「實質刑事法律處罰」，而有行政罰法
    第26條第1 項「一事不二罰」規定之適用。況刑事被告如經
    法院循審判程序判處罰金或得以易科罰金之拘役或有期徒刑
    ，均得以援用行政罰法第26條第1 項之規定，免於處以行政
    秩序罰之雙重不利益；至於藉由緩起訴處分而節省司法資源
    者，在基於實質懲罰目的而其財產權遭受剝奪之餘，卻仍需
    繳納一定金額之行政罰鍰，其結果勢必降低刑事被告接受緩
    起訴處分之意願，而反噬緩起訴處分替代繁複刑事審判程序
    之制度性機能。準此以言，行政罰法第26條第2 項既未將緩
    起訴處分列舉其中，本於「例外規定從嚴解釋」之法理及前
    揭說明，自不能將條文中「不起訴處分」之範圍，擴及於性
    質顯不相同之「緩起訴處分」，且亦非得以具體個案中比較
    當事人實質上是否影響其財產權利（緩起訴可能係無負擔之
    緩起訴，而緩刑亦可能無負擔，惟均不影響其刑事處分之性
    質），或其影響當事人財產權利之輕重比較，憑為有無前揭
    行政罰法「一事不二罰」規定適用之標準。而道路交通管理
    處罰條例第35條規定之裁處，含有罰鍰及吊扣駕照，分屬行
    政罰法中之裁罰，有對於過去違反義務行為處罰之「秩序罰
    」（指罰鍰），以及對於預防將來再犯危險之「管制罰」（
    指吊扣駕照）；前者對於過去義務違反而為秩序罰之目的，
    與刑事制裁酒醉駕車所欲達到保護交通安全之目的相同，二
    者既為相同之目的，則處以較重之刑事制裁為已足，自無重
    複處以行政罰之必要。
  (四)本件受處分人依前開緩起訴處分所定緩起訴期間為2 年，應
    自緩起訴處分確定日即96年4 月12日起算，迄至98年4 月11
    日始屆滿，故於此期間內，異議人仍有因刑事訴訟法第253
    條之3 第1 項各款規定，經檢察官撤銷緩起訴處分繼續偵查
    或起訴，而受刑事處罰之可能，此時行政機關若逕處以行政
    裁罰，毋寧將使異議人有可能同時遭受行政處罰之罰鍰處分
    及刑事處罰中罰金刑或易科罰金之刑罰，顯違行政罰法所揭
    櫫「一事不二罰」之精神。是本件對於性質相同之裁罰，已
    依懲罰作用較強之刑事法律制裁後，即無再依行政法為相同
    處罰之理，原處分就此未予詳查，遽予裁處罰鍰，尚有未洽
    。
  (五)至原處分機關雖援引交通部95年7 月17日交路字第09500069
    86號函釋以法務部行政罰法諮詢小組第一次會議記錄已明確
    結論認緩起訴者乃附帶條件的不起訴處分，亦即是不起訴的
    一種，並非刑罰，應無行政罰法「一事不二罰」之適用云云
    ，惟按法官依據法律獨立審判，憲法第80條載有明文，各機
    關依其職掌就有關法規為釋示之行政命令，法官於審判案件
    時，固可予以引用，但仍得依據法律，表示適當之不同見解
    ，並不受其拘束；司法行政機關所發司法行政上之命令，如
    涉及審判上之法律見解，僅供法官參考，法官於審判案件時
    ，亦不受其拘束（司法院大法官會議解釋釋字第216 號解釋
    意旨參照），是前開交通部函釋，僅得供本院參考，本院並
    不受其拘束。況行政罰法為行政法中關於行政罰之總則性規
    定，是道路交通管理處罰條例之行政罰亦須遵循行政罰法之
    規定，其子法道路交通案件處理辦法之解釋及適用，更不得
    違反行政罰法之規定，併此敘明。
  (六)綜上所述，原處分關於罰鍰45,000元部分，依行政罰法第26
    條第1 項前段規定，即應依刑事法律處罰之，已無再依上開
    道路交通管理處罰條例第35條第1項第1款之規定裁處行政罰
    鍰之餘地，受處分人據以聲明異議為有理由，原處分就此部
    分應予撤銷，另由本院為受處分人不罰之諭知。至於原處分
    關於吊扣駕駛執照及施以道安講習部分，則係預防將來再犯
    危險之管制罰，而有別於前揭針對已發生違規事實科處罰鍰
    之行政秩序罰，屬行政罰法第2條第1款、第26條第1 項但書
    所稱之「其他種類行政罰」，原處分機關仍得依道路交通管
    理處罰條例第35條第1項第1款之規定予以裁處，受處分人就
    此部分所為異議並無理由，應予駁回。
五、據上論斷，應依道路交通管理處罰條例第87條第2 項、道路
    交通案件處理辦法第19條、第20條前段，裁定如主文。
中    華    民    國    98    年    2     月    2     日
                    交通法庭    法  官  陳慧珊
上正本證明與原本無異。
如不服本裁定應於送達後5日內向本院提出抗告狀。
                                書記官  施玉卿
中    華    民    國    98    年    2     月    2     日


司法院資訊處製作；財團法人民間司法改革基金會備份。
